臺灣嘉義地方法院民事判決　　　　　 95年度訴字第2號
原　　　告　行政院農業委員會林務局嘉義林區管理處
法定代理人　丙○○
訴訟代理人　壬○○
　　　　　　庚○○
　　　　　　丁○○
　　　　　　乙○○
被　　　告　甲○○
訴訟代理人　己○○
上列當事人間請求交還土地事件，本院於民國96年5月15日言詞
辯論終結，判決如下：
    主  文
被告應將坐落阿里山事業區第二０四林班地上，如附圖所示面積
七三七五平方公尺之茶園壹座、面積十五點四八平方公尺之工寮
壹間、水塔及索道各壹個均拆除，並將土地返還原告。
訴訟費用由被告負擔。
    事實及理由
一、原告起訴主張：阿里山事業區第204林班地係由原告管理，詎
    被告無正當占有權源，竟擅自在上開林班地墾植茶樹及設置
    工寮、水塔及索道等工作物，而占用上開林班地如附圖所示
    面積7375平方公尺之茶園1座、面積15.48平方公尺之工寮1間
　　、水塔及索道各1個。被告雖請求依原告所定之舊濫墾地補辦
　　清理規定，就上開占用之土地補辦承租契約，惟依原告內部
　　規定，墾農必須提供其於民國58年5月27日以前，已實際耕作
　　之具體證明文件。至於台灣原墾農權聯盟雖曾向主管機關高
　　層訴求以第一版航照圖，作為判定墾農於拍攝當時是否有實
　　際耕作之依據（不論第一版航照圖拍攝之日期為何時，均以
　　之做為是否有實際耕作之依據），原告亦希望放寬認定之標
　　準，但以第一版航照圖做為認定是否實際耕作之標準，僅在
　　查報階段，必須查報完畢送行政院核定後才能實施。因此，
　　目前能否依舊濫墾地補辦規定補辦租約，仍須由墾農提出58
　　年5月27日前有實際耕作之證據，故被告請求補辦承租契約，
　　於法無據。爰本於所有權請求被告拆除上開占用物並返還土
　　地，乃聲明如主文所示。
二、被告則以：被告占用上開林班地土地部分，早於日據時代即
    由祖父耕作迄今。依94年5月23日行政院農委會函文，墾農於
    58年5月27日以前延續耕作迄今，即得申請承租耕作之土地，
    故原告請求被告返還土地，顯無理由。況被告一人負擔六口
    家庭成員之生活，經濟負擔甚重，倘若收回被告耕作之土地
    ，原告將無以為濟。爰聲明：原告之訴駁回。
三、本院之判斷：
  (一)原告主張阿里山事業區第204林班地由其管理，被告在上開
    林地墾植茶樹及設置工寮、水塔及索道等工作物，而占用上
    開林班地如附圖所示面積7375平方公尺之茶園1座、面積15.
    48平方公尺之工寮1間、水塔及索道各1個等情，業據其提出
    被告濫墾茶園空照位置圖及現場照片為證，並經本院會同地
    政人員履勘現場查證屬實，分別製有勘驗筆錄及囑託嘉義縣
    竹崎地政事務所人員繪製複丈成果圖存卷可參（詳本院卷第
    6至9、68、91頁），且為被告所不爭執，堪信屬實。被告既
    以前詞置辯，則本件所應審究者即為：被告占有上開土地，
    是否有正當權源？原告請求被告拆除占用物並交還土地，是
    否有理由？茲分別說明如下：
　(二)按所有人對於無權占有或侵奪其所有物者，得請求返還之。
  　對於妨害其所有權者，得請求除去之，有妨害其所有權之虞
    者，得請求防止之，民法第767條定有明文。又當事人主張
    有利於己之事實者，就其事實有舉證之責任，民事訴訟法第
    277條亦規定甚明。
  (三)本件阿里山事業區第204林班地為中華民國所有且由原告管
    理，被告在上開林班地墾植茶園而占用如附圖所示茶園1座
    、工寮1間、水塔及索道各1個之土地，自屬無權占用。至於
    被告雖辯稱：占用上開林班地土地部分，早於日據時代即由
    祖父耕作迄今，依94年5月23日行政院農委會函文，墾農於
    58年5 月27日以前延續耕作迄今，即得申請承租耕作之土地
    等語，本院復依原告之聲請傳訊證人戊○○及辛○，惟證人
    戊○○於本院證稱：我家在被告茶園的對面山，不記得被告
    何時開始種茶，只知道很久了，有看過被告的父母種植過，
    我最大的孫子23歲了，不記得孫子出生時被告是否已開始種
    茶，我現在70歲，先生在我45歲時過世，也不記得當時被告
    當時種植什麼等語（詳本院卷第153至155頁）。是證人戊○
    ○對被告種植之種類及期間，既因時間久遠而不復記憶，自
    難憑此認定被告或其父母於58年5月27日之前確有耕作之事
    實。
  (四)另證人辛○於本院雖證稱：我曾經去過被告耕作的土地，我
  　是在50幾年前搬到水社寮，當時被告耕作的土地係種竹子，
    後來種茶1、20年等語（詳本院卷第155、156頁）。然查，證
    人辛○所稱被告耕作之土地，耕作期間已有50幾年之久等語
    ，縱使屬實，被告亦僅得據此請求原告依舊濫墾地補辦清理
　　規定，就上開占用之土地補辦承租契約。易言之，縱使被告
　　於58年5月27日前占用上開土地有實際耕作之事實，惟依原告
　　之舊濫墾地補辦清理規定，被告所取得者，僅係與原告補辦
　　承租契約之「締約請求權」而已。直言之，縱使被告占用之
　　上開土地於58年5月27日前確有實際耕作之事實，惟在其與原
　　告補辦承租契約之前，其仍非基於承租契約而占有使用上開
　　土地，則被告占用上開土地既無合法權源，自屬無權占有，
　　堪可認定。
　(五)至於被告雖請求傳訊鑑定人及證人判讀上開占用土地之第一
　　版航照圖，惟被告所占用土地之第一版航照圖係在68年間所
　　拍攝，而原告已陳明尚未放寬認定墾農有實際耕作之標準，
　　墾農仍應提出58年5月27日前有實際耕作之證明，因此，縱使
　　判讀68年間拍攝之第一版航照圖，亦無從據此認定被告於58
    年5月27日有實際耕作之事實。況且，即使被告於58年5月27
    日有實際耕作之事實，亦僅係得依原告內部規定取得補辦承
    租契約之締約請求權而已，在補辦承租契約前，其仍非基於
    合法權源而占用使用。故被告請求傳訊鑑定人及證人判讀68
    年間拍攝之第一版航照圖，均無從據此證明被告有合法占用
    之權利，本院認無傳訊之必要，附此說明。
四、綜上所述，被告既無權占用如附圖所示之茶園、工寮、水塔
    及索道之土地，則原告本於所有權人之地位，自得請求被告
    拆除上開占用物並交還土地。從而，原告依民法第767條物上
    請求權之法律關係，請求被告拆除占用物並交還土地，為有
　　理由，應予准許。
五、本件待證事實已臻明瞭，兩造其餘攻擊防禦方法及舉證，經
    本院斟酌後，認對判決之結果已不生影響，爰不一一詳為審
    酌，併此敘明。
六、據上論結，本件原告之訴為有理由，依民事訴訟法第78條，
    判決如主文。
中　　華　　民　　國　　96　　年　　5 　　月　　29　　日
　　　　　　　　　民事第二庭法　官　林中如
以上正本係照原本作成。
如對本判決上訴須於判決送達後20日內向本院提出上訴狀。
中　　華　　民　　國　　96　　年　　5 　　月　　29　　日
　　　　　　　　　　　      書記官　陳湘蓉
